【裁判字號】    97,消債更,1757
【裁判日期】    980506
【裁判案由】    更生事件
【裁判全文】
臺灣板橋地方法院民事裁定          97年度消債更字第1757號
聲  請  人  甲○○
                        樓
代  理  人  吳忠德律師
上列當事人因消費者債務清理事件聲請更生，本院裁定如下：
    主  文
聲請駁回。
聲請費用由聲請人負擔。
    理  由
一、按債務人與金融機構協商成立者，不得聲請更生或清算，但
    因不可歸責於己之事由，致履行顯有重大困難者，不在此限
    ；本條例施行前，債務人依金融主管機關協調成立之中華民
    國銀行公會會員辦理消費金融案件無擔保債務協商機制與金
    融機構成立之協商，準用前項之規定，消費者債務清理條例
    第151 條第5 項、第6 項分別定有明文。又更生之聲請有下
    列情形之一者，應駁回之：一、債務人曾依本條例或破產法
    之規定而受刑之宣告；二、債務人曾經法院認可和解、更生
    或調協，因可歸責於己之事由，致未履行其條件；三、債務
    人經法院通知，無正當理由而不到場，或到場而不為真實之
    陳述，或拒絕提出關係文件或為財產變動狀況之報告，消費
    者債務清理條例第46條亦定有明文。而聲請更生或清算不合
    程式或不備其他要件者，法院應以裁定駁回之，但其情形可
    以補正者，法院應定期間先命補正，復為同條例第8 條所明
    定。且按債務人與金融機構協商成立者，除因不可歸責於己
    之事由，致履行顯有重大困難外，不得聲請更生或清算，其
    立法意旨在避免債務人就已成立之協商任意毀諾，濫用更生
    或清算之債務清理程序，蓋因債務清償方案乃係經當事人行
    使程序選擇權所為之債務清理契約，債務人自應受其拘束，
    故債務清償方案成立後，債務人即應按其條件履行，不得任
    意毀諾，僅於其後因情事變更，致該方案履行困難甚或履行
    不能，且債務人就此並無可歸責之事由時，始能聲請更生或
    清算。
二、本件聲請意旨略以：其有不能清償債務之情事，目前積欠金
    融機關之債務總金額為新臺幣（下同）1,546,527 元（如包
    括保單質借則合計為1,803,238 元），於消費者債務清理條
    例施行前，曾依照中華民國銀行公會會員辦理消費金融案件
    無擔保債務協商機制，與其最大債權金融機構台新國際商業
    銀行股份有限公司（下稱：台新銀行）成立協商，雙方約定
    聲請人自民國95年6 月起，每月10日以20,369元依比例清償
    其各項債務直至全部清償為止，惟其於協商成立後因服務之
    餐廳倒閉，自97年更換工作後薪水僅為27,000元，而生活開
    銷有每月房租8,00元、伙食費、教育費、醫療費、交通費共
    約10,000元，是其收入扣除協商金額20,369元後，根本無法
    生活，而主張其毀諾實具有不可歸責於己致履行顯有重大困
    難之事由云云。
三、經查，本件聲請人前於95年4 月間依金融主管機關協調成立
    之中華民國銀行公會會員辦理消費金融案件無擔保債務協商
    機制，與最大債權金融機構台新國際商業銀行達成協商，協
    議自95年6 月起以利率0 ％，分80期，每期按月還款20,369
    元之事實，有前揭金融機構具狀陳報之協議書及無擔保債務
    還款計畫之影本各1 份為證（本院卷第160 至164頁）。是
    本件聲請人向本院聲請更生，自須審究其是否有「不可歸責
    於己事由致履行顯有重大困難」之情事。
四、按聲請人雖主張伊於96年4 月失業，因無收入故而毀諾，而
    現每月薪資收入為每月27,000元，每月收入扣除生活費用之
    開銷後，所剩已不足以支應每月應付協商還款金額，故主張
    此係屬不可歸責於己之事由致有不能清償債務之情事云云。
    惟查：
（一）按聲請人雖於財產及收入狀況說明書內指稱伊於聲請前兩
      年必要支出項目中，有關每月之房租支出為8,000 元（本
      院卷第14頁），惟依其於嗣後所陳報之房屋租賃契約書所
      載，其在提起本件聲請前就租賃「台北縣板橋市○○路○
      段102 巷7 號4 樓」房屋每月需給付出租人之租金實為10
      ,000元（本院卷第142至144頁），是自應認聲請人上開於
      財產及收入狀況說明書之記載容有誤會，本件自應以前述
      租賃契約書所載方與聲請人所指房租支出之實情吻合。是
      依此計算後，聲請人於聲請前兩年所自承每月必要支出總
      額當為20,000元（計算方式：房租10,000元＋生活費10,0
      00元＝20,000元），因此聲請人於前述財產及收入狀況說
      明書所述此部分總額僅為18,000元云云，承上所述即有未
      洽，先此說明。
（二）其次，依聲請人陳報之財產及收入狀況說明書係記載其於
      95 、96 年度薪資均為「每月約4 萬元」，並具狀陳報其
      於96年3 月因入股的餐廳分店倒閉，導致失業而無收入，
      故同年4 月即無法還款，迨至97年換至現在工作，薪水僅
      有2 萬7 千元等情（本院卷第5 、53頁），核與卷附聲請
      人於協商之際所提出之收入證明切結書暨經正傳統小吃店
      所出具之在職證明書之內容大致吻合（本院卷第57、163
      頁），乃上開情節，尚堪信為真實。
（三）然依聲請人上開自承情節，其於協商成立前後之95年至96
      年3 月以前之薪資收入均約為4 萬元，是知在96年3 月之
      前，聲請人每月薪資所得如於扣除協商償還款項20,369元
      以及每月必要支出20,000元後，即無餘款。惟其於96年4
      月間失業後，雖因毀諾而未再繼續繳納上開協商償還款項
      而無此部分之支出，然其每月必要支出之20,000元（房租
      、生活費）終不能免。是於聲請人在97年覓得新職時開始
      領取薪津之前，其於96年4 月至同年12月間（合計長達9
      個月）所花費之必要支出至少180,000 元之數（計算式：
      9 ×20,000＝180,000） ，當有其他來源而與其薪資收入
      無關，此不待言。另外，考之聲請人於協商前即有投保南
      山人壽保險股份有限公司之「新增值分紅壽險」（每年應
      繳納之保費數額為12,690元）、「個人人身意外平安保險
      」（每年應繳納之保險費為3,990 元）與國際紐約人壽保
      險股份有限公司之「永豐終身壽險」（每月需繳納保險費
      5,98 0元，即每年需繳納保險費71,760元。計算式：5,98
      0 ×12＝71,760）、台灣人壽保險股份有限公司「台灣人
      壽富貴一生A/B 型增額終身壽險（B 型）」（每月需繳納
      之保險費6,178 元，即每年需繳納保險費74,136元。計算
      式：6,178 ×12＝74,136元）等商業保險，且目前均未停
      效，可見聲請人自協商後迄今仍舊正常繳納保險費，此有
      聲請人所陳報之相關保險單等在卷可參（本院卷第58至14
      0 頁），揆其每年度應繳納保費總額高達162,576 元（計
      算方式：12,690＋3,990 ＋71,760＋74,1 36 ＝162,576
      元），要非少數，然聲請人竟可在失業期間（96年4 月至
      12月）並無薪津收入後猶得繼續繳納上開款項無礙，是知
      聲請人除薪津外，亦定有其他穩定之收入始足負擔；再聲
      請人亦未在其財產及收入狀況說明書中敘明其於聲請日（
      即97年10月16日，見本院卷第4 頁收狀戳）之前2 年（即
      自95年10月17日至97年10月15日）有此等鉅額之保險費支
      出，其亦難脫諉卸之嫌；遑論縱以聲請人陳述之97年起之
      月薪27,000元而言，於扣除其每月生活費、房租必要支出
      合計20 ,000 元後，每月至多不過僅能剩餘7,000 元而已
      ，縱全年度餘款總和亦不過為84,000元，然其數額僅達聲
      請人當年度應該繳納之保險費支出半數，換言之，聲請人
      於97年度除薪津外，至少另有78,576元以上之其他所得，
      否則顯難以繳足上開保險費無疑（計算式：162,576 －84
      ,000 ＝78,576） 。乃本院審酌聲請人始終均未言及其於
      聲請前兩年取得之上開收入相關事項（包括取得時間、確
      實數額、來源），裁定命其補正上開「聲請前2 年內收入
      及必要支出之數額、原因及種類」乙情，並經其收受裁定
      ，此有送達證書存卷足考（本院卷第34頁），然聲請人就
      前揭部分迄今亦未說明。考之更生程序係為保護有更生誠
      意之債務人而設，債務人如不配合法院而為協力行為，即
      足認其欠缺清理債務之誠意，且無聲請更生之真意，自無
      加以保護之必要（消費者債務清理條例第9 條、第46條參
      照）。茲本件聲請人具狀聲請更生，然其陳述既有如前缺
      漏情事，且經本院命其補正復未敘明清楚，致本院無從稽
      考其聲請更生陳述之完整、真實性。是聲請人既有上述遲
      未協力陳報之情形，自於協力義務之履行有所欠缺，參酌
      前開說明，本件聲請人之更生聲請已嫌無據。
（四）再者，聲請人雖主張其每月收入僅為27,000元，然需支出
      包括房租、生活費在內之必要費用共約為20,000元，所得
      剩餘不敷上開協商償還金額，故有不可歸責於己之事由致
      無法清償云云。然承上所述，聲請人每年需繳納之保險費
      高達162,576 元，比較其每月需繳納之協商款項為20,369
      元，合計每年度需繳納之協商款應為244,752 元（計算式
      ：20 ,3 69×12＝244,752） ，兩相比較，可知聲請人每
      年繳納之保險費數額幾達當年度協商款項2/3 左右，其數
      額顯有過高之情形，是以聲請人寧以所得收入繳納保險費
      ，再於其後主張謂己每月所得薪津不過27,000元無力支應
      協商款項、故有不可歸責於己之事由云云，已難令人信服
      。況且，聲請人既因積欠之金融機構債務始會聲請前揭協
      商，且迄今其金融機構餘額尚有1, 546,527元（依債務人
      聲請狀所主張），自應盡力節省開支方為正辦；是除聲請
      人支出房屋租金高達1 萬元顯屬過度外，再其於財產及收
      入狀況說明書中所舉生活費支出除未明列其各項開銷項目
      及數額，甚至聲請人依其自述情節並非學生、另由彼所陳
      報之戶籍謄本亦可推知並無子女（本院卷第19至21頁），
      然上開說明書內竟有「教育費」等不合情理之記載，堪信
      本件聲請人所列主張之必要支出顯有不當花費情事。故而
      本件參酌行政院主計處公佈之97年度臺灣省每人每月最低
      生活費用為9,829 元作為其每月必要支出金額之計算標準
      （該最低生活費用即包括食、衣、住、行等費用在內，且
      債務人既已負債大於資產，本應較一般人更節約支出，撙
      節開銷，自應以最低生活費為計算標準）。再參酌聲請人
      自97年起之全年收入，如合併計算其以每月薪津27,000元
      及其餘至少另有如前所述每年78,576元、亦即每月6,548
      元之其他收入（計算式：78,576÷12＝6,548 元；又元以
      下四捨五入）後，可知聲請人每月包括薪津在內之收入至
      少應有33,548元之數（計算式：27,000＋6,548 ＝33,548
      ）。此如扣除上述其每月生活費用9,82 9元後，至少尚有
      餘23,719元可供聲請人運用（計算式：33,548－9,829 ＝
      23,719）。核其數額應尚足履行前揭協商還款條件。要之
      ，本件聲請人並無「不可歸責於己」以及「不能清償債務
      或有不能清償之虞」等情事可言。似此，亦與消費者債務
      清理條例所定更生之要件未合。
五、綜上所述，本件聲請人既無消費者債務清理條例第151 條第
    5 項但書所規定不可歸責於己之事由、亦難認為有何不能清
    償或不能清償之虞等情事，而依原協商條件履行亦非顯有重
    大困難，其向本院聲請更生，應屬聲請之要件不備，且該欠
    缺又無從補正，依首揭條文之規定，自應駁回其更生之聲請
    ，爰裁定如主文。
六、又聲請人既有固定收入之履行能力，如認原協商條件或值商
    榷，依本件最大債權銀行台新銀行之建議，現銀行公會已就
    曾經參加95年度債務協商毀諾之債務人提供「個別協商一致
    性方案」使能再進行協商，聲請人倘認原協商條件過苛，尚
    非不得與其債權人台新銀行等銀行，再次進行解決債務之商
    談，亦得經由個別債權銀行協商程序以求適當履債（本院卷
    第159至164頁），合併說明。
中    華    民    國    98    年    5     月     6    日
                  民事第二庭法  官  蕭胤瑮
以上正本係照原本作成。
如對本裁定抗告，須於裁定送達後十日之不變期間內，向本院提
出抗告狀。
中    華    民    國    98    年    5     月     6    日
                            書記官  粘建豐


司法院資訊處製作；財團法人民間司法改革基金會備份。
